臺灣高雄地方法院刑事判決　　　　　　 96年度簡上字第313號
上　訴　人
即　被　告　丙○○
上列上訴人因傷害案件，不服臺灣高雄地方法院高雄簡易庭於民
國96年3 月5 日95年度簡字第7074號刑事簡易判決（聲請簡易判
決處刑案號：臺灣高雄地方法院檢察署95年度偵字第20709 號）
，提起上訴，本院判決如左：
    主    文
原判決撤銷。
丙○○傷害人之身體，累犯，處拘役拾日，如易科罰金，以新
台幣壹仟元折算壹日。
    事    實
一、丙○○前於民國91年間，因公共危險案件，經本院以91年度
    交簡字第891 號判決判處有期徒刑5 月確定，甫於92年11月
    10日執行完畢出監。詎丙○○仍不知悔改，於95年7 月間因
    患有重度憂鬱症，其情緒衝動之自我控制、調適之能力差，
    致依其辨識而行為之能力顯著降低，於95年7 月8 日晚間8
    時55分許，在位於高雄縣鳥松鄉○○路123 號「長庚紀念醫
    院高雄分院」之兒童醫院11樓精神科急性病房活動大廳（聲
    請簡易判決處刑書誤植為「兒童精神病房大廳」，應予更正
    ），因細故與甲○○（因輕度精神障礙症狀於該院治療中）
    發生口角爭執，丙○○遂徒手毆打甲○○，致甲○○受有頭
    部左前額3 ×3 公分瘀傷等傷害。
二、案經甲○○訴由高雄縣政府警察局仁武分局移送臺灣高雄地
    方法院檢察署偵查起訴。
    理    由
壹、證據能力部分：
一、卷附證人甲○○、陳怡臻、翁緯濃、梁晶綠於95年8 月15日
    、9 月11日、9 月27日在檢察官偵訊時具結證述，而依現階
    段刑事訴訟法規定，檢察官係代表國家偵查犯罪、實施公訴
    ，依法有訊問被告、證人、鑑定人之權，而實務運作時，檢
    察官偵查中向被告以外之人所取得之陳述，原則上均能遵守
    法律規定，不致於違法或不當取供，故可信度極高，其向檢
    察官所為之言詞陳述，並無證據證明有何顯不可信之情況，
    且與本案待證事實相關，依刑事訴訟法第159 條之1 第2 項
    規定，自得為證據。
二、次就卷附之長庚醫院高雄分院出具95年7 月11日、95年12月
    11日甲○○診斷證明書各1 份、95年9 月15日丙○○診斷證
    明書、96年1 月8 日（96）長庚院高字第5B254 號函附丙○
    ○精神鑑定報告書各1 份等書面資料，為上開醫院為民眾診
    療後依其申請、受本院職務上囑託鑑定被告行為當時之精神
    病情狀況，於其醫療、鑑定職務上所製作、登載、開立之證
    明文書，公訴人、被告及其輔佐人均未提出有何顯不可信之
    情況，且與待證事實有關聯性，應屬刑事訴訟法第159 條之
    4 第3 款所定其他於可信之特別情況下所製作之文書，認具
    有證據能力。
三、再就卷附之(1)長庚醫院高雄分院甲○○護理紀錄單3 紙，係
    上開醫院為病患執行醫療護理之通常業務上紀錄；而中央健
    保局之甲○○、丙○○重大傷病免自行部分負擔證明卡各1
    份，係上開健保機構就李、程2 人重大傷病事項經特約醫院
    專業評估後於業務過程核發之證明文件，檢察官、被告及其
    輔佐人均未提出有何顯不可信之情況，且與待證事項有關聯
    性，應屬刑事訴訟法第159 條之4 第2 款所定之通常業務過
    程所需製作之紀錄文書、證明文書；(2)甲○○之中華民國身
    心障礙手冊1 份，係高雄市政府社會局就市民是否身心障礙
    事項經特約醫院專業鑑定後，於例常業務所核發之證明文件
    ，檢察官、被告及其輔佐人均未提出有何顯不可信之情況，
    且與待證事項有關聯性，應屬刑事訴訟法第159 條之4 第1
    款之證明文書，均認具有證據能力。
四、又就卷附證人甲○○於警詢之陳述，檢察官、被告及其輔佐
    人均對其證據能力不爭執，而表明無意見，同意作為證據等
    語（參本院卷第23、37頁），且未提出有何顯不可信之情況
    ，而與待證事實有關聯性，依刑事訴訟法第159 條之5 第1
    項，認具有證據能力。
五、復以卷附甲○○指認丙○○前科相片線上查獲作業資料1份
    等書面資料，雖屬被告以外之人於審判外之書面陳述，公訴
    人、被告及其輔佐人於言詞辯論終結前，均表示無意見，本
    院審酌該等書面陳述作成之情形均屬正常，並無任何違反法
    定程序或不當之情形，且與待證事實有關聯性，認適當作為
    證據，依刑事訴訟法第159 條之5 第2 項規定，上開書面陳
    述均具有證據能力。
貳、實體部分：
一、訊據被告丙○○坦承：確於上開時、地因與告訴人甲○○發
    生口角糾紛，而有傷害之犯行。惟辯稱：本件係被害人先挑
    釁伊，伊才會出手毆打被害人，伊本身有精神疾病而無罪等
    語。經查，被告有出手毆打被害人甲○○之行為，有證人即
    長庚醫院高雄分院護理人員陳怡臻、助理員翁緯濃於檢察官
    偵訊中具結證述、證人甲○○於原審法院具結證述綦詳屬實
    ，核與告訴人甲○○於警詢及偵訊時指訴情節相符，復有甲
    ○○長庚紀念醫院診斷書、護理紀錄單各1 紙附卷可稽，是
    被告上開自白，核與卷內積極證據相符，洵堪採信。
二、再被告雖辯稱：其行為之前先受被害人挑釁，當時精神錯亂
    ，請求無罪判決等語。經查：被告丙○○係因故與告訴人甲
    ○○發生口角，起先要以椅子摔向告訴人，被助理員翁緯濃
    隔開，嗣其2 人於拉扯間被告手指刮到甲○○戒指而受傷流
    血；嗣被告乃以右拳毆擊告訴人額頭1 拳等情，已據被告、
    甲○○於警詢、偵訊時供述、證述綦詳（參警卷第2 、4 頁
    ，偵卷第14、20頁），經核與證人陳怡臻、翁緯濃、梁晶綠
    於檢察官偵訊之證述情節相符，復有護理紀錄單3 紙在卷可
    參（參偵卷第21至23、30、31、38至40頁）。則被告既係因
    故與告訴人發生爭執，並進而出拳傷害告訴人，且事後亦能
    記憶陳述其過程，足見被告就案發之起因及經過情形均能陳
    述明確，顯見被告於本件傷害犯行當時，並非無意識的任意
    為上開傷害犯行，其案發當時仍具有相當之辨識能力，非全
    然喪失知覺理會及判斷作用。再參諸被告經精神鑑定結果：
    其於95年7 月8 日犯行當時意識清楚，情緒激動，無幻覺及
    妄想干擾等情明確（詳下述），即無任何自由決定意思之能
    力，未達心神喪失之程度甚明。是被告上開所辯精神不穩定
    、精神錯亂而無罪云云，尚無可採。又被告另辯稱被害人先
    以言語挑釁伊云云，僅屬其犯罪之動機，與其有上開傷害犯
    意無關，併此敘明。
三、次按行為時因精神障礙或其他心智缺陷，致其辨識行為違法
    或依其辨識而行為之能力，顯著減低者，得減輕其刑，刑法
    第19條第2 項定有明文。本件被告罹患「重度憂鬱症」，有
    長庚醫院高雄分院95年9 月15日診斷證明書1份在卷足參（
    本院卷第28頁）。再被告經原審法院依職權送長庚醫院高雄
    分院精神鑑定結果，認被告於95年6 月底出現憂鬱症狀復發
    ，且合併企圖自殺行為，於95年7 月2 日第二度於長庚醫院
    高雄分院精神科急性病房住院接受治療。住院期間除持續接
    受抗憂鬱劑、低劑量抗精神病藥物及抗焦慮劑之藥物治療外
    ，亦接受支持性心理治療，經治療後被告憂鬱症狀呈現部分
    緩解，但未達完全緩解狀態，主要殘餘症狀包括輕度憂鬱情
    緒與失眠。因被告已無反覆出現自殺意念之情形，遂於95年
    7 月10日辦理出院，改安排於精神科門診繼續追蹤治療；被
    告於95年7 月8 日犯行當時意識清楚，情緒激動，無幻覺及
    妄想干擾，因當時正於封閉式精神科病房中接受治療，無法
    使用酒精，故可排除酒精中毒、戒斷及去抑制化之情形。犯
    案當時被告與告訴人因細故爭執後，雖經病房工作人員制止
    ，但數分鐘後告訴人隨即先以粗俗、不雅之髒話謾罵被告，
    被告表示當時因不堪告訴人言語挑釁，且感受自尊心受損，
    無法忍受，盛怒之下臨時起意欲拿椅子攻擊告訴人，但因椅
    子被病房工作人員取下後欲改以徒手攻擊告訴人，不料反遭
    告訴人手上所戴之戒指劃傷，後才再出拳打到告訴人額頭，
    造成告訴人左額之傷勢。據此應可推斷被告犯行當時精神處
    於激躁狀態，且衝動控制力明顯損害。綜合以上各項檢查與
    會談結論，被告精神科診斷包括重度憂鬱症、酒精依賴。被
    告解釋本次犯行之動機出自洩憤，其犯案當時之思慮頗受「
    衝動控制力差」所影響，根據許多文獻記載，重度憂鬱症患
    者之衝動控制力與病情之嚴重程度有明顯相關性，表現包括
    行為失控及未經深思熟慮之行為，此衝動控制力之損害亦與
    憂鬱症患者出現自殺行為有關。此外，被告在犯行前受告訴
    人言語挑釁達數分鐘之久，故整體判斷而言，被告犯行當時
    對於外界事物之知覺理會與判斷作用，以及自由決定意思之
    能力，可能已較普通之之平均程度顯然減退，故被告犯行當
    時之精神狀態應符合刑法第19條第2 項所稱「行為時因精神
    障礙或其他心智缺陷，致其辨識行為違法或依其辨識而行為
    之能力顯著減低」之情形，有該院96年1 月3 日精神鑑定報
    告書1 份在卷可憑（參一審卷第28、29頁），是被告有上開
    傷害犯行，且其行為當時有精神耗弱之情形，事證明確，犯
    行堪以認定，應予依法論科。
五、核被告丙○○所為，係犯刑法第277 條第1 項之傷害人之身
    體罪。再被告前因公共危險案件，經本院以91年度交簡字第
    891 號判決判處有期徒刑5 月確定，甫於92年11月10日執行
    完畢出監，此有臺灣高等法院被告前案紀錄表1 份在卷足參
    ，其於有期徒刑執行完畢後5 年以內，再故意犯本件有期徒
    刑以上之罪，構成累犯，依刑法第47條第1 項規定，應予加
    重其刑。又被告於行為當時因其罹患重度憂鬱症，致其情緒
    衝動之自我控制、調適之能力差，使其依其辨識而行為之能
    力，顯著減低，依刑法第19條第2 項規定，予以減輕其刑，
    且被告有加重、減輕其刑事由，依法先加後減之。原審判決
    係以被告上開傷害犯行，罪證明確，因予論罪科刑，固屬卓
    見。惟原審法院未及斟酌事後被告與告訴人雙方已達成和解
    等情狀，量刑尚有過高，自有未恰，是以原判決應予撤銷。
六、爰審酌被告與告訴人均係因有精神障礙症狀於醫院治療之病
    友，告訴人因細故先以髒話謾罵、挑釁被告，被告於行為當
    時因罹患重度憂鬱症，致其情緒衝動之自我控制、調適之能
    力差，使其依其辨識而行為之能力，顯著減低，惡性非重，
    且於本院審理中已知認錯、頗有悔意，告訴人對於本事故之
    發生亦有過失，雙方已於96年3 月30日經調解成立，告訴人
    已表示不願追究，有高雄縣鳳山市公所函附該市調解委員會
    調解書、本院刑事紀錄科電話紀錄查詢表、撤回告訴狀各1
    份在卷足參等一切情狀，量處如主文所示之刑，且審酌本案
    被告犯罪情節、國中畢業、家境小康等情，並諭知易科罰金
    之折算標準以新臺幣1 千元折算1 日，以資懲儆。
七、據上論結，應依刑事訴訟法第455 條之1 第1 項、第3 項、
    第369 條第1 項前段、第364 條、第299 條第1 項前段，刑
    法第277 條第1 項、第47條1 項、第19條第2 項、第41條第
    1 項前段，刑法施行法第1 條之1 ，判決如主文。
本案經檢察官乙○○到庭執行職務。
中　　華　　民　　國　　96　　年　　6 　　月　　11　　日
                        臺灣高雄地方法院刑事第二庭
                          審判長  法  官  邱永貴
                                  法  官  何佩陵
                                  法  官  李昆南
不得上訴。
以上正本證明與原本無異。
中　　華　　民　　國　　96　　年　　6 　　月　　11　　日
　　　　　　　　　　　　　　　　　書記官　黃美玲
附錄本判決論罪之法條：
刑法第277條第1 項
傷害人之身體或健康者，處 3 年以下有期徒刑、拘役或 1 千元
以下罰金。
